【裁判字號】    89,上易,851
【裁判日期】    890608
【裁判案由】    詐欺
【裁判全文】
臺灣高等法院臺南分院刑事判決          八十九年度上易字第八五一號  Ａ
      上  訴  人
      即  自訴人  乙  ○  ○
      被      告  甲  ○  ○
右上訴人因被告詐欺案件，不服臺灣臺南地方法院八十八年度自字第五一七號中華民
國八十九年三月六日第一審判決，提起上訴，本院判決如左：
      主      文
上訴駁回。
      理      由
一、自訴意旨略以：甲○○於民國（下同）八十六年五月五日，在台南市參加自訴人
    乙○○為會首，每會新台幣（下同）五千元，至八十八年十一月五日止，計三十
    一人次之互助會二會。該會被告於八十六年十一月五日標得一會，於收取會款十
    五萬四千八百元後，竟自八十七年三月五日起，未再給付會款予自訴人，且行方
    不明。又被告另於八十六年十月廿日，在台南市參加自訴人為會首，每會一萬元
    ，至八十八年九月廿日止，計三十四人次之互助會二會。被告亦於八十六年十二
    月廿日標得一會，於收取會款十八萬八千元後，自八十七年二月廿日起迄今，未
    納會款分文。被告明知得標後，有義務按月支付會款，卻於標得會款後迄今，未
    再履行給付會款義務，被告顯有意欺騙自訴人。被告為圖己利，不顧自訴人金錢
    、信譽受損，不惟不履行給付會款義務，且畏罪潛逃，因認被告甲○○涉犯有刑
    法第三百三十九條第一項詐欺取財罪嫌云云。
二、按刑法第三百三十九條第一項詐欺罪之成立，以意圖為自己或第三人不法所有，
    以詐術使人將本人或第三人之物交付為要件。所謂以詐術使人交付，必須被詐欺
    人因其詐術而陷於錯誤，若其所用方法，不能認為詐術，亦不致使人陷於錯誤，
    即不構成該罪 (最高法院四十六年上字第二六零號判例參照）。故民事債務當事
    人間，若有未依債務本旨履行給付之情形，原因非一，其因不可歸責之事由致無
    法給付，甚至債之關係成立後，始惡意遲延給付，皆有可能，非必出於自始無意
    給付之詐欺罪一端，故別無積極證據之情形，自難單以被告單純債務不履行之狀
    態，即推定被告自始即有不法所有之意圖而施用詐術，合先敘明。
三、訊據被告甲○○供承參加前開自訴人為會首之五千元及一萬元互助會各兩會，且
    已於八十六年十一月五日標得五千元互助會一會及八十六年十二月廿日標得一萬
    元互助會一會之事實，然堅決否認有詐欺自訴人犯行，辯稱：伊於八十六年十一
    月五日標得五千元互助會一會後，至八十七年二月五日止，仍繼續繳納五千元互
    助會款三會。於八十六年十二月二十日標得一萬元互助會一會後，至八十七年一
    月廿日止，猶繼續繳納一萬元互助會款一會，迄今伊對自訴人前開五千元及一萬
    元互助會，仍各有一會係活會，伊如意詐騙，即不可能於標得會款猶繼續繳納會
    款等語。經查：
（一）被告於八十六年十一月五日標得五千元互助會一會後，至八十七年二月五日止
      ，仍繼續繳納五千元互助會款三會。於八十六年十二月二十日標得一萬元互助
      會一會後，至八十七年一月廿日止，猶繼續繳納一萬元互助會款一會，被告迄
      今對自訴人前開五千元及一萬元互助會，各仍有一會活會，為自訴人所自承，
      並有自訴人提出五千元及一萬元互助會會單影本各乙紙在卷可稽。徵之上情，
      設若被告有詐取自訴人互助會款情事，應無於標得會款後仍對上開會款分別繳
      納三個月及一個月會款之理，因而自訴人指稱被告心存不法，即值斟酌。
（二）又本件被告與自訴人認識，係被告至自訴人服務之診所看病而認識自訴人，二
      人相互熟識後，其後自訴人招募五千元互助會，因會員人數不足，自訴人乃【
      主動】向被告表示會員不足，希望被告參加湊足人數；至一萬元互助會亦係自
      訴人主動告知被告伊尚有一會一萬元互助會，被告始參加，此情均為自訴人於
      原審中自承在卷。依此，本件前開互助會既係自訴人主動要求被告參加，顯難
      認被告於參加互助會，自始即有不法所有之意圖，更難認被告有對自訴人有何
      施用詐術之行為。
四、綜上所述，被告向自訴人所用方法，既不能認為詐術，亦不致使告訴人陷於錯誤
    ，衡情本件應屬兩造間之民事債務糾葛，與詐欺罪之構成要件尚屬有間，本院自
    難遽以詐欺罪相繩。此外又查無其他任何積極之證據，足認被告有上述詐欺之犯
    行，揆之上開之說明，被告被訴詐欺之罪尚屬不能證明。原審以不能證明被告犯
    罪，諭知被告無罪，核無不合。自訴人上訴意旨指摘原判決採證不當，為無理由
    ，應予駁回。
據上論結，應依刑事訴訟法第三百六十八條，判決如主文。
本案經檢察官張斗輝到庭執行職務。
中    華    民    國      八十九      年      六      月        八      日
                                  臺灣高等法院臺南分院刑事第四庭
                                      審判長法官  陳    義    仲
                法官  徐    財    福
                                            法官  蔡    崇    義
右正本證明與原本無異。
不得上訴。
                                      法院書記官  李    育    儒
中    華    民    國      八十九      年      六      月     十二       日


司法院資訊處製作；財團法人民間司法改革基金會備份。
